臺灣彰化地方法院民事判決　九十一年度訴字第四八四號
　　原　　　告　　乙○○
　　兼訴訟代理人　甲○○
　　被　　　告　　丙○○
右當事人間請求清償債務事件，本院判決如左：
    主      文
原告之訴及假執行之聲請均駁回。
訴訟費用由原告負擔。
    事實及理由
一、原告主張：原告甲○○與被告於鈞院八十二年度訴字第七一七號塗銷所有權移轉
    登記事件成立訴訟上之和解，依和解筆錄內容第一項載明：被告（即本件被告）
    願於民國（下同）八十四年十二月三十一日以前將坐落彰化市○○段南郭小段四
    六七─一四地號土地面積一一七平方公尺土地及其上門牌號碼彰化市○○路一九
    九號，本國式加強磚造五樓，面積共計四０九．二三平方公尺之建物出售，其價
    格以兩造所協議為定，惟不得低於新台幣（下同）三千萬元，原告（即本件原告
    甲○○）對此有優先承買權，且出售款項除清償抵押債務七百六十萬元外分為五
    份，兩造各得五分之二，另五分之一由兩造之父乙○○（即本件原告）所得，有
    兩造和解筆錄可稽，依該和解筆錄，原告乙○○就前開係爭土地出售餘額可分得
    五分之一，經查，上開房地原告甲○○已出售予被告取得，總價為二千五百萬元
    ，扣除貸款七百六十萬元及過戶稅捐費用五萬元，所剩餘額之五分之二為六百九
    十萬元，於八十七年五月五日已由被告交付原告甲○○，有不動產買賣契約及付
    款明細影本可稽，而被告就買賣價金餘額應給付原告乙○○五分之一即三百四十
    五萬元，卻至今分未付，為此原告乙○○依原告甲○○與被告成立之前開和解筆
    錄及不動產買賣契約書之內容，請求被告給付三百四十五萬元，因鈞院認被告未
    出售系爭土地與和解筆錄之條件不符，駁回原告之訴，有該案判決（九十年度訴
    字第九一五號）影本可稽，嗣經原告乙○○上訴，並撤回上訴而告確定，為此，
    原告甲○○本於買賣關係，先位請求被告應給付原告買賣價金之十分之一即一百
    七十二萬五千元及自起訴狀繕本送達之翌日起至清償日止按年息百分之五計算之
    利息，並願供擔保請准為假執行宣告。如先位聲明無理由，因被告與甲○○之不
    動產買賣契約書保留五分之一之價款，係約定給付予原告乙○○，依上開買賣契
    約書內容及和解筆錄之精神，探求當事人之真意，係保留予原告乙○○，為此本
    於該買賣契約及和解筆錄之精神，備位請求被告應給付原告乙○○一百七十二萬
    五千元及自起訴狀繕本送達之翌日起至清償日止按年息百分之五計算之利息，並
    願供擔保請准為假執行宣告。
二、被告則以：和解筆錄係約定於伊將系爭房地售予原告甲○○時，才有給付原告乙
    ○○房屋價款扣除抵押貸款餘額五分之一之義務，今伊並未出售上開房子，即無
    給付之義務，且伊與甲○○訂立不動產買賣契約時，並未約定須將餘款五分之一
    給付原告乙○○，僅有口頭約定如和解筆錄第一項所載云云置辯。
三、原告甲○○認被告依買賣契約應再給付伊一百七十二萬五千元及自起訴狀繕本送
    達翌日起至清償日止按年息百分之五計算之利息，若認其請求無理由，則被告應
    給付相同金額之金額予原告乙○○，而以先後位聲明之方式起訴請求，惟此情形
    與客觀預備訴之合併不同，是其聲明以先後位之方式為之有誤，如前所述，原告
    之真意應係先審酌原告甲○○之請求有無理由，如無理由，再行審酌原告陳春成
    部分。
四、原告甲○○主張被告與伊於八十四年七月十八日就本院八十二年度訴字第七一七
    號塗銷所有權移轉登記事件成立民事和解，依和解筆錄第一項載明：被告（即本
    件被告）願於八十四年十二月三十一日以前將坐落彰化市○○段南郭小段四六七
    之一四地號土地面積一一七平方公尺土地及其上門牌號碼彰化市○○路一九九號
    ，本國式加強磚造五樓，面積共計四０九‧二三平方公尺之建物出售，其價格以
    兩造所協議為定，惟不得低於新台幣三千萬元，原告對此有優先承買權，且出售
    款項除清償抵押債務七百六十萬元外分為五份，兩造各得五分之二，另五分之一
    由兩造之父乙○○（即本件原告）所得。而被告於八十五年四月二日與甲○○訂
    立不動產買賣契約書，由甲○○將上開房地所持有之二分之一應有部分出賣予被
    告，被告並於八十七年五月五日將扣除貸款及相關費用後之買賣價金六百九十萬
    元交予甲○○等情，業據其提出本院八十二年度訴字第七一七號和解筆錄、不動
    產買賣契約書及付款明細表等件為證，並為被告所不爭執，堪信為真實。
五、依原告甲○○與被告所訂之不動產買賣契約書第一條記載：「房屋現值以二千五
    百萬元計算，扣除貸款七百六十萬元及過戶稅捐及費用五萬元後，所剩餘額之五
    分之二為價款，約新台幣六百九十萬元」，足見原告甲○○出售系爭房地予被告
    之價款為房屋現值扣除貸款及過戶相關費用後所剩餘額之五分之二約六百九十萬
    元，而原告甲○○自承被告確已交付六百九十萬元，復有兩造不爭執之付款明細
    表影本在卷可稽，從而，原告甲○○依據買賣關係，請求被告應再給付買賣價款
    之十分之一即一百七十二萬五千元及自起訴狀繕本送達翌日起至清償日止按年息
    百分之五計算之利息予伊，於法無據，並無理由，應予駁回。其假執行之聲請，
    因訴之駁回而失所附麗，併予駁回。
六、按附停止條件之法律行為，於條件成就時，發生效力，為民法第九十九條第一項
    所明定；又以契約訂定向第三人為給付者，要約人得請求債務人向第三人為給付
    ，其第三人對於債務人亦有直接請求給付之權，同法第二百六十九條亦定有明文
    。經查，被告與原告甲○○於八十四年七月十八日就本院八十二年度訴字第七一
    七號塗銷所有權移轉登記事件成立民事和解，雙方約定被告（即本件被告）願於
    八十四年十二月三十一日以前將系爭房地出售，其價格以兩造所協議為定，惟不
    得低於新台幣三千萬元，原告甲○○對此有優先承買權，且出售款項除清償抵押
    債務七百六十萬元外分為五份，兩造各得五分之二，另五分之一由兩造之父乙○
    ○（即本件原告）所得，揆諸前揭規定，如和解筆錄所約定之前揭條件成就時，
    原告乙○○自有向被告請求上開買賣價金五分之一之權利。今本件被告並未出售
    系爭房地，而是向原告甲○○承買系爭房地應有部分二分之一，已如前述，原告
    甲○○主張當初與被告訂立不動產買賣契約書時，僅就房屋現值扣除貸款及過戶
    相關費用後所剩餘額之五分之二約六百九十萬元作為買賣價款，而保留餘額之五
    分之一，係約定將餘額之五分之一給付予原告乙○○，惟被告否認有此約定，而
    原告就此復未能舉證以實其說，難認原告甲○○與被告於買賣當時有此約定，且
    原告甲○○出售系爭房地予被告之情形與和解筆錄所載被告於出售上開房地時，
    需給付原告乙○○上開買賣價金五分之一之條件不相符合，條件既尚未成就，則
    原告乙○○依據和解筆錄內容及不動產買賣契約書之精神，請求被告給付伊一百
    七十二萬五千元及自起訴狀繕本送達翌日起至清償日止按年息百分之五計算之利
    息，並無理由，不應准許。其假執行之聲請，因訴之駁回而失所附麗，併予駁回
    。
結論：本件原告之訴為無理由，依民事訴訟法第七十八條，判決如主文。
中　　　華　　　民　　　國　　九十一　　年　　　六　　　月　　 十四　　 日
                                        彰化地方法院民事第二庭
~B法　　　官　林慧英
右為正本係照原本作成。
如對本判決上訴，應於判決送達後二十日內向本院提出上訴狀。
中　　　華　　　民　　　國　　九十一　　年　　　六　　　月　　 十七　　 日
~B法院書記官　張俞文
